【裁判字號】    96,上訴,4801
【裁判日期】    970307
【裁判案由】    違反廢棄物清理法
【裁判全文】
臺灣高等法院刑事判決                96年度上訴字第4801號
上  訴  人
即  被  告  甲○○
上列上訴人因違反廢棄物清理法案件，不服臺灣桃園地方法96年
度訴字第1255號，中華民國96年9月26日第一審判決（起訴案號
：臺灣桃園地方法檢察署96年度偵字第5409號），提起上訴，本
院判決如下：
    主  文
上訴駁回。
    事  實
一、甲○○前曾因違反廢棄物清理法案件，經臺灣新竹地方法院
    以93年度訴字第347號判決判處有期徒刑6月確定，於民國（
    下同）94年3月11日易科罰金執行完畢（構成累犯），詎仍
    不知悔改，明知從事廢棄物清除、處理業務者，應向直轄市
    、縣（市）主管機關或中央主管機關委託之機關申請核發公
    民營廢棄物處理機構許可文件後，始得受託處理廢棄物業務
    ，竟仍基於違反上開廢棄物清理法規定之犯意，未向主管機
    關申請核發廢棄物處理之許可文件，即自96年2月8日起至同
    年2月10日止，藉其先前受不知情之地主羅仁豊委託，在羅
    仁豐所有座落於桃園縣新屋鄉○○段15間尾小段第133之3地
    號之土地上進行整地墊高工程之機會，先與不知情之吳克煉
    （由檢察官為不起訴處分）輪流駕駛挖土機，挖去上開土地
    之地下砂石共154立方米，並僱請不知情之司機許廷祥（由
    檢察官為不起訴處分），駕駛砂石車將砂石載運至巨讚砂石
    場變賣求現後，再陸續將其自不詳地點載運過來，內中摻雜
    水管、鐵條、輪胎、塑膠袋、木塊、三合板、水泥塊等廢棄
    物，回填在上開土地因挖取砂石所留下，約25公尺長，15公
    尺寬，7公尺高之坑洞內，而以此方式，非法從事廢棄物之
    處理。嗣於同年月10日下午5時30分許，為警在上址當場查
    獲吳克煉、許廷祥，並扣得挖土機、砂石車各1台，經吳克
    煉2人之供述，始發覺上情。
二、案經桃園縣政府警察局楊梅分局移送臺灣桃園地方法院檢察
    署檢察官偵查起訴。
    理  由
一、證據能力部分：
(一)證人吳克煉、許廷祥之警詢筆錄，均已經被告同意引用為證
    據（見原審卷第22頁），本院審酌吳克煉、許廷祥均係於案
    發當日，在現場為警查獲後即時製作警詢筆錄，並陳述部分
    有關不利於自己之事實，依上開陳述作成時之情況，本院認
    為適當，依刑事訴訟法第159條之5第1項規定，此部分筆錄
    均得採為證據。
(二)證人羅仁豊、羅順科之警詢筆錄，及桃園縣政府環境保護局
    環境稽查工作紀錄表、桃園縣新屋鄉清潔隊執行廢棄物清理
    法查核工作記錄表、告發單等書證，雖均為傳聞證據，惟被
    告及檢察官於本院言詞辯論終結前，均未對上開證據之證據
    能力聲明異議，依刑事訴訟法第159條之5第2項規定，應視
    為已經同意引用為證據，而本院審酌此部分證據結果，認為
    羅順科僅係在案發後由警員通知到場，陳述被告向其出售砂
    石之經過，羅仁豊則係在事後由警員通知到場，陳述部分可
    能不利於其自己之事實，所述均無均無誣攀之虞，至於上開
    書證均為公務員現場對個案執行查察職務之紀錄，不僅不能
    直接指證被告犯罪，且亦無造假之虞，依上開言詞或書面陳
    述作成時之情形，本院均認為適當，依刑事訴訟法第159條
    之5之規定，均有證據能力。
(三)證人羅仁豊、葉佳省於檢察官偵查中之證述，亦均屬傳聞，
    惟此部分證詞經核均無顯不可信之情況，且該2人嗣後亦均
    以證人身分到庭具結作證，接受交互詰問，依刑事訴訟法第
    159條之1第2項規定，亦均有證據能力。
(四)下列其他書證，當事人均不爭執其證據能力，本院審酌該等
    書面作成時之狀況，並無不宜作為證據之情事，依刑事訴訟
    法第159條之5第2項規定，均得作為證據。
二、訊據上訴人即被告甲○○故坦承無許可處理廢棄物之文件，
    惟堅決否認有何檢察官指訴之犯行，辯稱：本件乃地主要我
    整平土地，我遂將表質挖掉一些，請司機幫忙載運拾頭出去
    ，並無載東西回填，坑洞旁之廢棄物乃旁邊作水溝所餘，地
    主羅仁豐同意放置的云云。經查：
(一)本件警員係於96年2月10日下午5時30分許，在上開土地上查
    獲正在駕駛挖土機之吳克煉、及駕駛砂石車之司機許廷祥，
    現場遺有一個約25公尺長，15公尺寬，7公尺高之坑洞，坑
    洞內已經回填有營建廢棄物，坑洞旁並堆置有大量建築廢棄
    物，其內並摻雜有水管、鐵條、輪胎、塑膠袋、木塊、三合
    板、水泥塊等事實，業經被告自承在卷（見偵查卷第23至26
    頁），核與證人吳克煉、許廷祥於警詢中指述其等係受被告
    指示，在該處挖掘地下砂石載運求售等語相符（見偵查卷第
    12頁、第19頁）。證人即新屋鄉公所清潔隊隊員葉佳省並於
    原審證稱：水管、鐵條、輪胎、塑膠袋、木塊、三合板、水
    泥塊是在坑洞旁堆置土堆的地方發現的，坑洞長約25公尺，
    寬約15公尺，高約7公尺是伊以步測方式大略計算的，但坑
    洞下面有水，水下還有多深，伊就不清楚，坑洞內並有一個
    大卡車的廢輪胎等語（見原審卷第46至47頁）。復有卷附葉
    佳省手繪之現場簡圖、桃園縣政府環境保護局環境稽查工工
    作紀錄表、桃園縣新屋鄉公所執行違反廢棄物清理法查核工
    作紀錄表、告發單各1份、現場照片共31張、扣案挖土機1台
    、砂石車1台之代保管條可資佐證（見原審卷第55頁，偵查
    卷第35至43頁、第86至92頁）。又被告確實挖取該處地下砂
    石，出售予巨讚砂石場變賣牟利一節，亦經被告坦承在卷（
    見偵查卷第25頁），核與證人羅順科在警詢中指稱：甲○○
    自96年2月8日起至同年月10日止，共賣伊43000元的砂石等
    語相符（見偵查卷第83頁）。
(二)被告在警詢中自承：伊有回填挖管路及建築廢棄物等語（見
    偵查卷第24頁）；在偵查中亦自承：「現場的那些東西都是
    原先放在我家裡面的」等語（見偵查卷第63頁）。而本件案
    發當日，現場因被告挖取地下砂石所造成的坑洞邊，堆置有
    摻雜水管、鐵條、輪胎、塑膠袋、木塊、三合板、水泥塊等
    廢棄物之土堆，部分且已棄置在坑洞內，顯然係準備作為回
    填之用，此與被告上開自白相符，是被告未向主管機關申請
    許可，而擅自將上開廢棄物回填在系爭土地之坑洞內之事實
    ，自堪認定。
(三)被告嗣後雖於原審及本院辯稱：現場廢棄物係旁邊施作水溝
    所剩，並非存放在伊家裡的東西，伊是用做水溝的剩餘土回
    填，至於土地上之鐵管、輪胎、三合板、水泥塊都不是伊載
    過去的，是在該土地旁施做水利溝工程的人私自堆放的，而
    且在伊整地期間，也有人偷倒廢棄物云云（見本院卷第19頁
    反面、原審卷第20頁、第65頁）。然此已與其前述偵查中供
    稱現場之物乃原先置放伊家中等情迥異，已難遽信。再證人
    葉佳省證稱：在96年2月10日本件稽查前，就已經有人報案
    ，說在該土地上有人堆置土方，伊前往察看，時間大約在本
    件查獲前1個多月，那次是有看到水泥塊、土方，但沒有看
    到土方內有水管、輪胎、木板、三合板、塑膠袋等語（見原
    審卷第47至48頁）。顯然稽查當日遺留在現場，摻雜有廢棄
    物之土方，與先前因施作水溝所挖取之土方並不相同。而證
    人即新屋鄉農會理事長葉斯機到庭證稱：先前確有施工人員
    ，在本件土地旁開挖水溝，並將挖出的廢土堆置在一邊竹林
    ，廢土中多少有些竹子、樹木、家庭用油紙袋、玻璃碎片、
    廢磚塊，但施工後均已清除，至於廢土中有沒有水管、輪胎
    及鐵條，伊就不清楚等情（見原審卷第63至64頁），亦不能
    佐證被告前開辯解屬實，何況衡情施作水溝所挖出之地下土
    方，亦不應會摻雜有磚塊、塑膠袋、木板及水管等營建廢棄
    物，是被告所辯：本案廢棄物係旁人偷倒的云云，應係卸責
    之詞，不足採信。
(三)按內政部訂頒之「營建剩餘土石方處理方案」規定，營建剩
    餘土石方之種類包含建築工程、公共工程及建築物拆除工程
    施工所產生之剩餘泥、土、砂、石、磚、瓦、混凝土塊，惟
    不包括施工所附帶產生之金屬屑、玻璃碎片、塑膠類、木屑
    、竹片、紙屑、瀝青等廢棄物；營建工程產生剩餘之泥、土
    、砂、石、磚、瓦、混凝土塊，經暫屯、堆置可供回收、分
    類、加工、轉運、處理、再生利用者，自屬有用之土壤砂石
    資源，是故，營建剩餘之廢棄物如土石、磚瓦等，如依上開
    規定分類處理，可作為資源利用者，固不屬於上揭廢棄物之
    範圍，惟若未按上開規定分類處理，反面言之，自仍屬於廢
    棄物清理法所稱之廢棄物。查被告未經主管機關許可，擅自
    在本件土地上之坑洞內回填廢土，所回填之廢土內又摻雜有
    水管、鐵條、輪胎、塑膠袋、木塊、三合板、水泥塊等廢棄
    物，已見前述，顯然未依前開「營建剩餘土石方處理方案」
    之規範為再利用之處置，依上說明，被告所棄置者，應係營
    建廢棄物無訛。
(四)按廢棄物清理法所稱廢棄物，分下列2種：(一)一般廢棄物：
    由家戶或其他非事業所產生之垃圾、糞尿、動物屍體等，足
    以污染環境衛生之固體或液體廢棄物。(二)事業廢棄物：1、
    有害事業廢棄物：由事業所產生具有毒性、危險性，其濃度
    或數量足以影響人體健康或污染環境之廢棄物。2、一般事
    業廢棄物：由事業所產生有害事業廢棄物以外之廢棄物。又
    從事廢棄物清除、處理業務者，應向直轄市、縣（市）主管
    機關或中央主管機關委託之機關申請核發公民營廢棄物清除
    處理機構許可文件後，始得受託清除、處理廢棄物業務，同
    法第2條第1項及第41條第1項前段分別定有明文。次按，營
    建廢棄土包含建築工程、公共工程及建築物拆除工程施工所
    產生之剩餘土石方、磚瓦、混凝土塊，為有用資源，非屬廢
    棄物範圍，依照內政部營建署組織條例、營建廢棄土處理方
    案規定及80年行政院環保小組工作會報討論結論，其主管機
    關為內政部營建署，至於因施工所附帶產生之金屬屑、玻璃
    碎片、塑膠類、木屑、竹片、紙屑、瀝清等廢棄物，則屬於
    一般事業廢棄物，始依廢棄物清理法規定，由行政院環保署
    主管，此經行政院86年12月31日臺86內字第52109號函釋在
    案。復按「貯存」：指事業廢棄物於清除、處理前，放置於
    特定地點或貯存容器、設施內之行為。又「清除」：指事業
    廢棄物之收集、運輸行為。又「處理」：指（1）、中間處
    理：指事業廢棄物在最終處置或再利用前，以物理、化學、
    生物、熱處理或其他處理方法，變更其物理、化學、生物特
    性或成分，達成分離、中和、減積、去毒、固化或安定之行
    為。（2）、最終處置：指衛生掩埋、封閉掩埋、安定掩埋
    或海洋棄置事業廢棄物之行為。（3）、再利用：指事業產
    生之事業廢棄物自行、販賣、轉讓或委託做為原料、材料、
    燃料、填土或其他經中央目的事業主管機關認定之用途行為
    ，並應符合其規定者，事業廢棄物貯存清除處理方法及設施
    標準第2條第1款至第3款分別定有明文，亦即「清除」與「
    處理」定義不同，且所稱「處理」，係指「中間處理」、「
    最終處置」及「再利用」等三種態樣而言（最高法院94年度
    臺上字第5279號判決參照）。而廢棄物清理法第46條第1項
    第4款後段係處罰公、民營廢棄物清除處理機構固無疑義，
    惟其前段規定並未限縮於公、民營廢棄物清除處理機構，依
    文義觀之，凡未領有許可文件而從事廢棄物清除、處理，即
    該當之，從而事業機構固為處罰之對象，自然人亦在處罰之
    列；再從目的解釋而言，廢棄物清理法之立法目的，為有效
    清除、處理廢棄物，改善環境衛生，維護國民健康，該法第
    1條定有明文，而非屬公、民營廢棄物之清除、處理機構，
    未領得許可文件即從事廢棄物清除、處理，其對環境衛生危
    害不亞於公、民營廢棄物清除、處理機構，如該條款解釋上
    僅規範公、民營廢棄物清除、處理機構，未將包括個人之非
    公、民營廢棄物清除、處理機構列入適用範圍，顯無法落實
    立法目的。是未依規定領有廢棄物清除、處理之許可文件，
    從事廢棄物清除、處理之行為，違反同法第41條第1項規定
    ，仍應依第46條第1項第4款之未依規定領有廢棄物清除、處
    理許可文件，從事廢棄物清除、處理罪處罰（最高法院95年
    度臺上第2630號判決參照）。查被告未向所屬之縣（巿）主
    管機關或中央主管機關委託之機關申請核發公民營廢棄物清
    除處理機構許可文件，已如前述，在上開土地傾倒廢棄物堆
    置其上，核屬「貯存」廢棄物之行為；而渠復僱用不知情之
    司機載運上述營建廢棄物傾倒、回填、掩埋，被告行為核屬
    「處理」廢棄物之行為至明。
(五)綜上所述，本件事證明確，被告犯行洵堪認定，應依法論科
    。
三、按從事廢棄物清除、處理業務者，應向直轄市、縣（市）主
    管機關或中央主管機關委託之機關申請核發公民營廢棄物清
    除處理機構許可文件後，始得受託清除、處理廢棄物業務，
    廢棄物清理法第41條第1項定有明文，被告違反上開規定，
    擅自處理營建廢棄物，應依同法第46條第1項第4款規定處罰
    。核被告所為，係犯廢棄物清理法第46條第1項第4款之非法
    處理廢棄物罪。被告雖然自96年2月8日起至同年月10日止，
    接續3日非法傾倒廢棄物，惟廢棄物之處理，本質上原具有
    反覆、延續實行之特徵，而本件被告顯然係基於單一犯意，
    利用同一機會，在密切接近之一定時、地持續實行堆置廢棄
    物之行為，依社會通念可以認為具有反覆性、延續性，即學
    理上所稱之「集合犯」，是故，僅應論以一罪，即為已足。
    被告曾有如事實欄所列之前科，有本院被告前案記錄表附卷
    可稽，其於有期徒刑執行完畢後5年內，故意再犯有期徒刑
    以上之本罪，為累犯，應依刑法第47條第1項規定加重其刑
    。
四、原審本同上之見解，適用廢棄物清理法第46條第1項第4款，
    刑法第11條前段、第47條第1項之規定，並審酌被告先前已
    有1次違反廢棄物清理法前科，對相關法令規定當難諉為不
    知，然其僅因貪圖小利，竟隨地回填廢棄物，嚴重污染環境
    ，遺害後世子孫，實有予以重懲，以昭炯戒之必要，姑念被
    告犯後坦承部分犯罪事實，及其犯罪之動機、目的、手段及
    犯後態度等一切情狀，以累犯論處被告未依規定領有廢棄物
    處理許可文件，從事廢棄物處理，量處有期徒刑1年4月，並
    以本案被告係自96年2月8日起至同年月10日止犯上開非法處
    理廢棄物罪，犯罪時間在96年4月24日以前，且該罪並非中
    華民國96年罪犯減刑條例第3條第1項各款所列舉不予減刑之
    罪名，被告亦未受死刑、無期徒刑或逾有期徒刑1年6月以上
    之宣告，依同條例第2條第1項第3款、第7條規定，就上開所
    宣告之刑減為有期徒刑8月。另扣案之挖土機雖係被告所有
    ，惟其經濟價值甚高，沒收不合比例原則，至於扣案之砂石
    車並非被告之物，均不予沒收。核其認事用法俱無不合，量
    刑亦甚妥適，被告上訴否認犯行，為無理由，應予駁回。
據上論斷，應依刑事訴訟法第368條，判決如主文。
本案經檢察官許美女到庭執行職務。
中    華    民    國    97    年    3     月    7     日
                  刑事第五庭審判長法  官  吳  敦
                                  法  官  張傳栗
                                  法  官  官有明
以上正本證明與原本無異。
如不服本判決，應於收受送達後10日內向本院提出上訴書狀，其
未敘述上訴之理由者並得於提起上訴後10日內向本院補提理由書
（均須按他造當事人之人數附繕本）。
                                  書記官  廖素花
中    華    民    國    97    年    3     月    11    日
附錄：本案論罪科刑法條全文
廢棄物清理法第46條：
有下列情形之一者，處1年以上5年以下有期徒刑，得併科新臺幣
3百萬元以下罰金：
一、任意棄置有害事業廢棄物。
二、事業負責人或相關人員未依本法規定之方式貯存、清除、處
    理或再利用廢棄物，致污染環境。
三、未經主管機關許可，提供土地回填、堆置廢棄物。
四、未依第41條第1項規定領有廢棄物清除、處理許可文件，從
    事廢棄物貯存、清除、處理，或未依廢棄物清除、處理許可
    文件內容貯存、清除、處理廢棄物。
五、執行機關之人員委託未取得許可文件之業者，清除、處理一
    般廢棄物者；或明知受託人非法清除、處理而仍委託。
六、公民營廢棄物處理機構負責人或相關人員、或執行機關之人
    員未處理廢棄物，開具虛偽證明。


司法院資訊處製作；財團法人民間司法改革基金會備份。
